【裁判字號】    96,婚,929
【裁判日期】    970331
【裁判案由】    離婚
【裁判全文】
臺灣高雄地方法院民事判決               96年度婚字第929號
原      告  楊乙○○
訴訟代理人  葉美利律師
被      告  甲○○
上列當事人間請求離婚事件，本院於民國97年3 月26日言詞辯論
終結，判決如下：
    主  文
准原告與被告離婚。
訴訟費用由被告負擔。
    事實及理由
一、原告主張：
  (一)兩造前於民國66年11月29日結婚，兩造並育有子女楊琪鈞、
    楊玉蘭、楊琪政三人，詎被告婚後沉迷賭博惡習，30年來，
    原告時以其辛苦工作所得償還被告積欠之賭債，被告不知感
    激，反於89年間將原告趕出家門，以致兩造分居迄今，是被
    告不僅有拒絕同居之主觀情事，更有不履行同居義務之客觀
    事實，顯係惡意遺棄原告於繼續狀態中。
  (二)被告曾於93年間毆打原告，致原告受有右膝擦傷之傷害。另
    被告多年來誣指原告有外遇，並經常以不堪入耳之言語辱罵
    原告，例如「幹你娘機掰」、「妳提包袱跟別人睡才回來」
    （台語）；還多次無中生有，書寫詆毀原告名譽之文字，例
    如「女人最毒，最毒婦人心，為了客兄，可以害親夫。」、
    「騙可利亞吃飯，到床上陪人睡覺、可恥，下賤貨！」、「
    為了奸夫，可以騙世人，不可騙人一世，最毒婦人心。」、
    「妳不是主婦，妳是淫婦，妳是蕩婦，妳不守婦德。」等等
    ，完全未慮及夫妻情分，踐踏原告人格尊嚴，且兩造多年未
    有互動，形同陌路，故被告顯無努力維護婚姻之慾望，兩造
    情愛基礎已失，難期共同追求幸福美滿之婚姻生活，自屬難
    以維持婚姻之重大事由，爰依民法第1052條第2 項及第1052
    條第1 項第5 款之規定，請求擇一判准離婚等語。並聲明：
    如主文所示。
二、被告則以：原告於88年間因為他時常外出，晚上和別人去唱
    歌，凌晨2 、3 點才回家，原告還染上疾病下體潰爛，還叫
    伊幫他擦藥，伊跟原告說他已經中毒，89年時原告自己離開
    ，三個小孩都被原告帶走。因為之前兩人做生意之前被原告
    拿走，如果要離婚，希望原告補償伊新臺幣（下同）50萬元
    等語，資為抗辯。
三、原告主張上情，業據原告於起訴狀敘明，並提出戶籍謄本、
    廣聖醫院診斷證明書、被告手書之文字與信件為證（見本院
    卷第7 至15頁）；核與證人即兩造所生子女楊玉蘭於本院96
    年12月13日準備程序中之證述：「（問：兩造婚姻狀況如何
    ？）我父母感情不好，很會吵架，我父親沒有責任感，又很
    愛賭博，他都想辦法去標我母親的會錢去賭博，所以我家幾
    乎都是靠母親支持家計，我父親雖然也有工作，但是他做的
    不夠負擔我們家計，我從小到大父親都常常罵我母親三字經
    ，從89年間開始我母親離家，就已經沒有同住，我父親還會
    拿刀去我們住處等我們，打電話去我們家恐嚇要找我母親，
    我贊成兩造離婚。（問：被告是否曾經威脅說要用硫酸潑妳
    跟原告？）我們剛搬出去的時候，距今約有5 、6 年，我不
    記得是為了什麼事情，被告說要拿硫酸潑我們。（問：妳母
    親為何要離家？）我父親愛賭博，又會罵我母親，是他把我
    母親趕出去的。（問：妳父親是否曾經打過你母親？）打過
    一次，多久以前打的忘記了。（問：妳祖母出殯的時候，你
    有無聽到妳父親罵妳母親？）有，罵我母親和我，他罵我們
    說我們回去拿東西。」等語（見本院卷第34頁）相符，足認
    被告確有沉迷賭博情事，兩造之婚姻亦不甚和諧，原告長期
    遭受被告語言暴力之對待，原告離家後已多年未曾與被告同
    居共住，兩造無法繼續共同經營婚姻生活等情，本院依前揭
    調查證據之結果，認原告上開之主張，堪信為真實。
四、被告雖以前揭情詞置辯，然對於卷附其手書之文字與信件，
    不爭執其真正，雖否認證人楊玉蘭所述，惟未提出任何證據
    資料，或指出證明之方法供本院調查；其次，被告於本院準
    備程序中猶表明並非不同意離婚，但須原告補償其50萬元乙
    節（見本院卷第29頁），對於原告有外遇之情事，亦未舉證
    以實其說，且迭於本院審理中以原告下體潰爛為由，指摘原
    告之不是（見本院卷第28頁）；益證，兩造間情感已失，被
    告主觀上顯無繼續與原告共同生活，與維繫一美滿幸福婚姻
    之意願，其所辯自不足採信。
五、按民法第1052條第2 項所稱「有前項以外之重大事由，難以
    維持婚姻者」，係抽象的、概括的離婚事由，此乃緣於民國
    74年修正民法親屬編時，為因應實際需要，參酌各國立法例
    ，導入破綻主義思想所增設。但其事由應由夫妻之一方負責
    者，僅他方得請求離婚，是其所採者為消極破綻主義精神，
    而非積極破綻主義。關於「難以維持婚姻之重大事由」，係
    以婚姻是否已生破綻而無回復之希望為其判斷之標準。而婚
    姻是否已生破綻無回復之希望，則應依客觀之標準，即難以
    維持婚姻之事實，是否已達於倘處於同一境況，任何人均將
    喪失維持婚姻意欲之程度而定。至於同條項但書所規定「難
    以維持婚姻之重大事由應由夫妻之一方負責者，僅他方得請
    求離婚」，乃因如肯定有責配偶之離婚請求，無異承認恣意
    離婚，破壞婚姻秩序，且有背於道義，尤其違反自己清白（
    clean hands） 之法理，有欠公允，同時亦與國民之法感情
    及倫理觀念不合，因而採消極破綻主義。倘該重大事由，夫
    妻雙方均須負責時，應比較衡量雙方之有責程度，僅責任較
    輕之一方得向責任較重之他方請求離婚，如有責程度相同時
    ，雙方均得請求離婚，始屬公允，是責任較重之一方應不得
    向責任較輕之他方請求離婚（最高法院94年度臺上字第2059
    號判決、最高法院95年度第5 次民事庭會議決議意旨參照）
    。再徵之婚姻係以夫妻共同生活為目的，夫妻雙方應以誠摯
    互信為基礎，相互扶持，共同建立和諧美滿之家庭，倘雙方
    彼此誠摰互信之感情基礎，已經不復存在，依一般人之生活
    經驗，顯然難期修復，雙方共同生活的婚姻目的已經不能達
    成，自不應勉強維持婚姻之形式，以免對雙方各自追求幸福
    生活之機會造成不必要之限制。本院審酌上情認為：兩造雖
    結褵逾30年，惟被告長年沉迷賭博，既疏於家庭照顧，難以
    維持家中生計，復時以三字經辱罵原告，兩造情感早已淡薄
    ；原告於89年間遭被告趕出家門後，兩造長達8 年未曾同居
    共住，已如前述，顯見兩造主觀上均無維持婚姻及履行婚姻
    義務之意思，客觀上復已喪失維繫婚姻所必要之通訊與聯絡
    ，而任何人處於同一情況下，亦均不願繼續維持婚姻生活，
    是以，兩造之婚姻於客觀上明顯已生破綻，且無回復之希望
    ，徒有婚姻之形式，已足認構成難以維持婚姻之重大事由，
    且此項重大事由，尚非可歸責原告。從而，原告依民法第10
    52條第2 項之規定，訴請判決兩造離婚，洵屬有據，應予准
    許。至原告依同條第1 項第5 款之事由訴請擇一有理由判決
    離婚，則因本件既已依同條第2 項之規定判決兩造離婚，此
    部份之請求即毋庸再予審酌，併予敘明。
六、訴訟費用負擔之依據：民事訴訟法第78條。
中    華    民    國    97    年    3     月    31    日
                  家事法庭審判長法  官  郭慧珊
                                法  官  何清富
                                法  官  戰諭威
正本係照原本作成。
如不服本判決，應於送達後20日內，向本院提出上訴狀。
中    華    民    國    97    年    3     月    31    日
                                書記官  蔡淑貞


司法院資訊處製作；財團法人民間司法改革基金會備份。
